ACORDAO-COMPLETO-2366757

ACÓRDÃO 9545/2019 ATA 34/2019 - SEGUNDA CÂMARA

VISTOS, relatados e discutidos estes autos de tomada de contas especial instaurada pelo Ministério do Turismo (MTur) em desfavor de Ericleison Cardoso Silva, Jandira Pedrosa Leal e Antônio José Marques da Silva, como presidente e diretores, respectivamente, da  Projemaxi - Projetos, Eventos e Desenvolvimento (Projemaxi: fundação privada sem fins lucrativos) , diante da total impugnação dos dispêndios inerentes ao Convênio 115/2010 destinado à realização do "Festival Cultural Sairé - PE" a partir do aporte de recursos federais sob o valor de R$ 300.000,00, tendo a vigência do ajuste sido estipulada para o período de 10/4 a 19/8/2010, além das irregularidades nos dispêndios atinentes ao Convênio 165/2010 destinado à execução do "Festival Cultural Jucati - PE" por meio do aporte de recursos federais sob o valor de R$ 300.000,00, tendo a vigência desse ajuste sido fixada para o período de 17/4 a 26/8/2010; 
ACORDAM os Ministros do Tribunal de Contas da União, reunidos em Sessão da 2ª Câmara, diante das razões apresentadas pelo Relator, em: 
9.1. considerar revéis a Projemaxi - Projetos, Eventos e Desenvolvimento, além de Ericleison Cardoso Silva, Jandira Pedrosa Leal e Antônio José Marques da Silva, nos termos do art. 12, § 3º, da Lei nº 8.443, de 1992;
9.2. julgar irregulares as contas de Ericleison Cardoso Silva, Jandira Pedrosa Leal e Antônio José Marques da Silva para condená-los, em solidariedade com a Projemaxi - Projetos, Eventos e Desenvolvimento e com a Jardim do Éden Entretenimento, nos termos dos arts. 1º, I, 16, III, "b" e "c", e 19, caput, da Lei nº 8.443, de 1992, ao pagamento do débito apurado nos autos, atualizado monetariamente e acrescido de juros de mora, calculados desde as datas indicadas até o efetivo recolhimento, fixando-lhes o prazo de 15 (quinze) dias, contados da notificação, para que comprovem, perante o Tribunal (art. 214, III, "a", do Regimento Interno do TCU - RITCU) , o recolhimento da referida dívida ao Tesouro Nacional, na forma da legislação em vigor, sob as seguintes condições:
	VALOR ORIGINAL (em R$) 
	DATA DA OCORRÊNCIA

	85.000,00
	30/6/2010

9.3. aplicar em desfavor de Ericleison Cardoso Silva, Jandira Pedrosa Leal e Antônio José Marques da Silva, além da Projemaxi - Projetos, Eventos e Desenvolvimento e da Jardim do Éden Entretenimento, individualmente,  a multa prevista no art. 57 da Lei nº  8.443, de 1992, sob o valor de R$ 30.000,00 (trinta mil reais) , fixando-lhes o prazo de 15 (quinze) dias, contados da notificação, para que comprovem, perante o Tribunal (art. 214, III, "a", do RITCU) , o recolhimento da referida dívida ao Tesouro Nacional, atualizadas monetariamente na forma da legislação em vigor;
9.4. autorizar, caso requerido, nos termos do art. 26 da Lei nº 8.443, de 1992, e do art. 217 do RITCU, o parcelamento das dívidas fixadas por este Acórdão em até 36 (trinta e seis) parcelas mensais e sucessivas, com a devida atualização monetária e os correspondentes acréscimos legais, esclarecendo ao responsável que a falta de pagamento de qualquer parcela importará no vencimento antecipado do saldo devedor, sem prejuízo das demais medidas legais;
9.5. autorizar, desde logo, nos termos do art. 28, inciso II, da Lei nº 8.443, de 1992, a cobrança judicial das dívidas fixadas por este Acórdão, caso não atendidas as notificações; e
9.6. determinar que a unidade técnica envie a cópia do presente Acórdão, acompanhado do Relatório e da Proposta de Deliberação, à Procuradoria da República no Estado de Pernambuco, nos termos do art. 16, § 3º, da Lei nº  8.443, de 1992, para o ajuizamento das ações penais e civis cabíveis.

Tomada de Contas Especial instaurada pelo Ministério do Turismo (MTur) em desfavor de Ericleison Cardoso Silva, Jandira Pedrosa Leal e Antônio José Marques da Silva, presidente e diretores, respectivamente, da  Projemaxi  Projetos, Eventos e Desenvolvimento (Projemaxi), fundação privada sem fins lucrativos, diante da total impugnação dos dispêndios inerentes ao Convênio 115/2010, destinado à implementação do Festival Cultural Sairé  PE, a partir do aporte de recursos federais sob o valor de R$ 300.000,00, , e dos dispêndios atinentes ao Convênio 165/2010 destinado à execução do Festival Cultural Jucati  PE por meio do aporte de recursos federais sob o valor de R$ 300.000,00.

Segunda Câmara

Ministério do Turismo.

3. Responsáveis: Antônio José Marques da Silva (CPF XXX.177.814-XX); Ericleison Cardoso Silva (CPF XXX.256.544-XX); Jandira Pedrosa Leal (CPF XXX.196.594-XX); Jardim do Éden Entretenimento (CNPJ 01.164.898/0001-04); e Projemaxi - Projetos, Eventos e Desenvolvimento (CNPJ 07.877.547/0001-19).

13.1. Ministros presentes: Augusto Nardes (na Presidência), Aroldo Cedraz e Raimundo Carreiro.
13.2. Ministro-Substituto convocado: Weder de Oliveira.
13.3. Ministro-Substituto presente: André Luís de Carvalho (Relator).

ACORDAO-COMPLETO-2439523

Acórdão 4032/2021 - Segunda Câmara

ANDRÉ DE CARVALHO

Trata-se de tomada de contas especial instaurada pelo Ministério do Turismo (MTur) em desfavor de Ericleison Cardoso Silva, Jandira Pedrosa Leal e Antônio José Marques da Silva, como presidente e diretores, respectivamente, da  Projemaxi - Projetos, Eventos e Desenvolvimento (Projemaxi: fundação privada sem fins lucrativos) , diante da total impugnação dos dispêndios inerentes ao Convênio 115/2010 destinado à realização do "Festival Cultural Sairé - PE" a partir do aporte de recursos federais sob o valor de R$ 300.000,00, tendo a vigência do ajuste sido estipulada para o período de 10/4 a 19/8/2010, além das irregularidades nos dispêndios atinentes ao Convênio 165/2010 destinado à execução do "Festival Cultural Jucati - PE" por meio do aporte de recursos federais sob o valor de R$ 300.000,00, tendo a vigência desse ajuste sido fixada para o período de 17/4 a 26/8/2010. 
2.	Após a análise do feito, o auditor federal da Sec-PE lançou o seu parecer à Peça 35, com a anuência dos dirigentes da unidade técnica (Peças 36 e 37) , nos seguintes termos:
	" (...)  2. Aproveitando-me da instrução de peça 5, transcrevo o seu histórico: 	
Ambos os convênios objeto desta análise foram celebrados pelo Ministério do Turismo com a empresa Projemaxi. Os dados relativos aos ajustes constam do quadro abaixo:
Tabela 1 - Dados dos Convênios
	Convênio
	        165/2010
	      115/2010

	Número Siconv
	           732399
	         732171

	Valor do ajuste
	R$ 315.000,00
	R$ 315.000,00

	Valor do concedente
	R$ 300.000,00
	R$ 300.000,00

	Valor da contrapartida
	R$ 15.000,00
	R$ 15.000,00

	Vigência 
	         17/4/2010 a 26/8/2010
	        10/4/2010 a 19/8/2010

	Ordem Bancária
	2010OB801012
	2010OB800931

	Data do Crédito na C/C
	2/7/2010
	30/6/2010

Os dados foram obtidos dos termos dos convênios (peça 1, p. 43-61 e 187-205) , das tabelas dos dados do processo elaboradas pelo MTur (peça 2, p. 119-120) , das ordens bancárias (peça 1, p. p.65; peça 2, p. 17) e dos extratos bancários vinculado aos ajustes (peça 1, p. 108; peça 2, p. 64) .
 As prestações de contas dos convênios 165 e 115/2010 foram enviadas, respectivamente, em 26/10/2010 (peça 1, p. 66-110) e em 25/8/2010 (peça 2, p. 18-64) . Seguem no quadro abaixo as informações acerca da análise efetuada pelo MTur acerca da documentação examinada:
Tabela 2 - Prestação de Contas
	Convênio
	165/2010 (Siconv 732399) 
	115/2010 (Siconv 732171) 

	Data de apresentação
	26/10/2010
	25/8/2010

	Análise do MTtur
	Nota Técnica de Análise 121/2011, Técnica de Análise Financeira 90/2011 e Nota Técnica de Reanálise Financeira 738/2013 (peça 1, p. 111-127) 
	Nota Técnica de Análise 68/2011, Nota Técnica de Análise Financeira 95/2011 e Nota Técnica de Reanálise Financeira 11/2014 (peça 2, p. 65-87) 

	Irregularidades e justificativas para instauração da TCE (peça 2, p. 144) 
	Irregularidades com os contratos de exclusividade, assinatura de contrato com empresa produtora de shows fora da vigência do convênio e nota fiscal apresentada sem o atesto do recebimento dos serviços.
	Inexistência de cotação de preços ou de justificativa de inexigibilidade de licitação, assinatura de contrato com empresa produtora de shows fora da vigência do convênio e nota fiscal apresentada sem o atesto do recebimento dos serviços.

O MTur notificou a entidade e os seus três responsáveis, signatários dos termos dos convênios, para se defenderem acerca das irregularidades mencionadas ou recolhessem aos cofres públicos os valores devidos (peça 1, p. 128-135; peça 2, p. 78-89) . Contudo apenas a Sra. Jandira Pedrosa Leal apresentou defesa (peça 1, p. 136-158; peça 2, p. 90-109) justificando que não teria responsabilidade sobre as irregularidades apontadas, o que foi rechaçado pelo ministério (peça 1, p. 159; peça 2, p. 110) .
Diante do não saneamento das irregularidades apontadas e da não devolução dos recursos, instaurou-se a Tomada de Contas Especial. No Relatório do Tomador de Contas Especial (Peça 2, p. 123-130) conclui-se que o prejuízo importaria no valor total dos recursos repassados por força dos dois ajustes examinados, imputando-se ao Sr. Ericleison Cardoso Silva (presidente) , à Sra. Jandira Pedrosa Leal (diretora) e ao Sr. Antônio José Marques da Silva (diretor) , signatários dos ajustes, solidariamente com a Projemaxi, a responsabilidade pelo débito.
O Relatório de Auditoria 1035/2015 da Controladoria Geral da União (Peça 2, p. 143-146) também chegou às mesmas conclusões. Após serem emitidos o Certificado de Auditoria, o Parecer do Dirigente do Órgão de Controle Interno e o Pronunciamento Ministerial (Peça 2, p. 147-155) , o processo foi remetido a este Tribunal.'
3. 	Em cumprimento ao Despacho do Ministro Relator (peça 8) , foi promovida a citação dos responsáveis, mediante ofícios (peça 9-12, 18 e 20) e edital, para a Sra. Jandira Pedrosa Leal (peças 29-30) , para que eles apresentassem alegações de defesa quanto à ocorrência e condutas abaixo especificadas:
Responsáveis Solidários: 
- Sr. Ericleison Cardoso Silva (CPF XXX.256.544-XX) , Presidente Projemaxi - Projetos, Eventos e Desenvolvimento e signatário dos Termos dos Convênios 165/2010 (Siconv 732399) e 115/2010 (Siconv 732171) ;
- Sra. Jandira Pedrosa Leal (CPF XXX.196.594-XX) , Diretora da Projemaxi - Projetos, Eventos e Desenvolvimento e signatária dos Termos dos Convênios 165/2010 (Siconv 732399) e 115/2010 (Siconv 732171) ;
- Sr. Antônio José Marques da Silva (CPF XXX.177.814-XX) , Diretor da Projemaxi - Projetos, Eventos e Desenvolvimento e signatário dos Termos dos Convênios 165/2010 (Siconv 732399) e 115/2010 (Siconv 732171) ;
- Projemaxi - Projetos, Eventos e Desenvolvimento
Ocorrência: não comprovação da boa e regular aplicação dos recursos repassados por força dos Convênios 165/2010 (Siconv 732399) e 115/2010 (Siconv 732171) , celebrados entre o Ministério do Turismo e a Projemaxi - Projetos, Eventos e Desenvolvimento (CNPJ 07.877.547/0001-19) , que tinham por objeto a realização de shows de bandas de música nas cidades de Jucati/PE e de Sairé/PE, respectivamente.
Condutas:
Contratou indevidamente a empresa Jardim do Éden Entretenimento, por inexigibilidade de licitação, descumprindo-se o art. 25, inciso III, da Lei 8.666/1993
Não apresentou as notas fiscais emitidas em nome das bandas ou os recibos devidamente assinados por seus representantes legais ou pelos seus empresários exclusivos, sendo que essa representação ou exclusividade deve ser registrada em cartório (não apenas com reconhecimento de firma) e comprovada nos autos; nem apresentou os comprovantes do pagamento às bandas musicais por meio de transferências bancárias, o que impediu o estabelecimento do nexo causal entre as despesas efetuadas com os recursos recebidos e a execução financeira do objeto, que consistiria no efetivo pagamento às bandas que deveriam se apresentar nos eventos, descumprindo-se o art. 63 da Lei 4320/1964 e o art. 93 do Decreto Lei 200/1967.
Evidências: Contratos de inexigibilidade de licitação para contratação de empresa visando a apresentação de bandas de música (peça 1, p. 77-79; peça 2, p. 32-34) , Cartas de exclusividade apenas para os dias dos eventos, contratos dos valores a serem pagos e recibos relativos às bandas musicais (peça 1, p. 81-106; peça 2, p. 35-61) e Notas Técnicas da análise da prestação de contas emitidas pelo MTur (peça 1, p. 111-127; peça 2, p. 65-87) .
EXAME TÉCNICO
4. 	Apesar de os responsáveis, Sr. Ericleison Cardoso Silva, Sr. Antônio José Marques da Silva e a empresa Projemaxi, terem tomado ciência dos expedientes que lhe foram encaminhados, conforme atestam os avisos de recebimento (AR) que compõem as peças 17, 13 e 21, respectivamente, eles não atenderam às citações e não se manifestaram quanto às irregularidades verificadas.
5. 	A Sra. Jandira Pedrosa Leal foi sido citada por intermédio do Ofício de Citação 1235/2016-TCU/SECEX-PE (peça 26) , entregue em 15/8/2016 (peça 27) , e por via editalícia (peças 29-30) . Por meio de procurador devidamente habilitado (peça 31) , requereu prorrogação de prazo de trinta dias, o que foi concedido pelo despacho do titular da subunidade (peça 33) . Decorrido o prazo concedido, ela não se manifestou quanto às irregularidades verificadas.
6. 	Transcorrido o prazo regimental fixado e mantendo-se inerte os aludidos responsáveis, impõe-se que sejam considerados revéis, dando-se prosseguimento ao processo, de acordo com o art. 12, § 3º, da Lei 8.443/1992.
7. 	Nos processos do TCU, a revelia não leva à presunção de que seriam verdadeiras todas as imputações levantadas contra os responsáveis, diferentemente do que ocorre no processo civil, em que a revelia do réu opera a presunção da verdade dos fatos narrados pelo autor. Dessa forma, a avaliação da responsabilidade do agente não pode prescindir da prova existente no processo ou para ele carreada.
8. 	Ao não apresentar sua defesa, o responsável deixou de produzir prova da regular aplicação dos recursos sob sua responsabilidade, em afronta às normas que impõem aos gestores públicos a obrigação legal de apresentar os documentos que demonstrem a correta utilização das verbas públicas, em observância ao contido no art. 93 do Decreto-Lei 200/67: ´Quem quer que utilize dinheiros públicos terá de justificar seu bom e regular emprego na conformidade das leis, regulamentos e normas emanadas das autoridades administrativas competentes´.
9. 	Configurada sua revelia frente à citação deste Tribunal e inexistindo comprovação da boa e regular aplicação dos recursos transferidos, considerados os elementos existentes nos autos, não resta alternativa senão dar seguimento ao processo proferindo julgamento sobre os elementos até aqui presentes, que conduzem à irregularidade de suas contas.
10.Em se tratando de processo em que a parte interessada não se manifestou acerca das irregularidades imputadas, não há elementos para que se possa efetivamente aferir e reconhecer a ocorrência de boa-fé na conduta do responsável, podendo este Tribunal, desde logo, proferir o julgamento de mérito pela irregularidade das contas, conforme combinação dos §§ 2º e 6º do art. 202 do Regimento Interno do TCU.
11. Esse entendimento está amparado nos Acórdão 133/2015-TCU-Primeira Câmara, 2.455/2015-TCU-1ª Câmara, 3.604/2015-TCU-1ª Câmara, 5.070/2015-TCU-2ª Câmara e 2.424/2015-TCU-Plenário. 
12. Considerando que os recursos foram transferidos em 30/6/2010 e 2/7/2010, verifica-se que não ocorreu a prescrição punitiva do TCU, nos termos do Acórdão 1441/2016-TCU-Plenário. Assim, devem as presentes contas serem julgadas irregulares, com a condenação em débito e aplicação de multa, com remessa de cópia dos elementos pertinentes ao Ministério Público da União.
CONCLUSÃO
13. Diante da revelia de todos os responsáveis e inexistindo nos autos elementos que permitam concluir pela ocorrência de boa-fé ou de outros excludentes de culpabilidade em suas condutas, e considerando que os recursos foram transferidos em 30/6/2010 e 2/7/2010, verificando-se que não ocorreu a prescrição punitiva do TCU, nos termos do Acórdão 1441/2016-TCU-Plenário, propõe-se que suas contas sejam julgadas irregulares e que os responsáveis sejam condenados em débito, bem como que lhe sejam aplicados a multa prevista no art. 57 da Lei 8.443/1992. 
PROPOSTA DE ENCAMINHAMENTO
14. Diante do exposto, submetemos os autos à consideração superior, propondo ao Tribunal:
14.1 com fundamento nos arts. 1º, inciso I, 16, inciso III, alínea ´c´, da Lei 8.443/1992 c/c os arts. 19 e 23, inciso III, da mesma Lei, e com arts. 1º, inciso I, 209, inciso III, 210 e 214, inciso III, do Regimento Interno-TCU, que sejam julgadas irregulares as contas dos responsáveis abaixo qualificados, e condená-los solidariamente ao pagamento das quantias a seguir especificadas, com a fixação do prazo de quinze dias, a contar da notificação, para comprovarem, perante o Tribunal (art. 214, inciso III, alínea 'a', do Regimento Interno) , o recolhimento da dívida aos cofres do Tesouro Nacional, atualizadas monetariamente e acrescidas dos juros de mora, calculados a partir das datas discriminadas, até a data do recolhimento na forma prevista na legislação em vigor:
	VALOR ORIGINAL (R$) 
	DATA DA OCORRÊNCIA
	NÚMERO DA ORDEM BANCÁRIA

	300.000,00
	2/7/2010
	2010OB801012

	300.000,00
	30/6/2010
	2010OB800931

Valor atualizado até 16/12/2016 (sem juros) : R$ 918.540,00  (peça 34) .
Responsáveis Solidários: 
- Sr. Ericleison Cardoso Silva (CPF XXX.256.544-XX) , Presidente Projemaxi - Projetos, Eventos e Desenvolvimento e signatário dos Termos dos Convênios 165/2010 (Siconv 732399) e 115/2010 (Siconv 732171) ;
- Sra. Jandira Pedrosa Leal (CPF XXX.196.594-XX) , Diretora da Projemaxi - Projetos, Eventos e Desenvolvimento e signatária dos Termos dos Convênios 165/2010 (Siconv 732399) e 115/2010 (Siconv 732171) ;
- Sr. Antônio José Marques da Silva (CPF XXX.177.814-XX) , Diretor da Projemaxi - Projetos, Eventos e Desenvolvimento e signatário dos Termos dos Convênios 165/2010 (Siconv 732399) e 115/2010 (Siconv 732171) ;
- Projemaxi - Projetos, Eventos e Desenvolvimento (CNPJ 07.877.547/0001-19) , Convenente.
14.2 aplicar aos responsáveis acima nominados a multa prevista no art. 57 da Lei 8.443/1992 c/c o art. 267 do Regimento Interno, com a fixação do prazo de quinze dias, a contar da notificação, para comprovarem perante o Tribunal (art. 214, inciso III, alínea ´a´, do Regimento Interno) , o recolhimento da dívida aos cofres do Tesouro Nacional, atualizada monetariamente desde a data do acórdão que vier a ser proferido até a do efetivo recolhimento, se for paga após o vencimento, na forma da legislação em vigor;
14.3 autorizar, desde logo, nos termos do art. 28, inciso II, da Lei 8.443/1992, a cobrança judicial da dívida caso não atendida a notificação;
14.4 autorizar, caso requerido, o pagamento da dívida dos responsáveis acima nominados em até 36 parcelas mensais e consecutivas, nos termos do art. 26 da Lei 8.443/1992 c/c o art. 217 do Regimento Interno, fixando-lhe o prazo de quinze dias, a contar do recebimento da notificação, para comprovar, perante o Tribunal, o recolhimento da primeira parcela, e de trinta dias, a contar da parcela anterior, para comprovar o recolhimento das demais parcelas, devendo incidir sobre cada valor mensal, atualizado monetariamente, os juros de mora devidos, no caso do débito, na forma prevista na legislação em vigor;
14.5 encaminhar cópia da deliberação que vier a ser proferida, bem como do relatório e do voto que a fundamentarem, ao Ministério do Turismo e ao Procurador-Chefe da Procuradoria da República de Pernambuco, nos termos do § 3º do art. 16 da Lei 8.443/1992 c/c o § 7º do art. 209 do Regimento Interno-TCU, para adoção das medidas que entender cabíveis."
3.	Por intermédio, contudo, do Exmo. Sr. Procurador Rodrigo Medeiros de Lima, o Ministério Público junto ao TCU (MPTCU) discordou da aludida proposta da unidade técnica, tendo lançado, para tanto, o seu parecer à Peça 38 nos seguintes termos:
"Trata-se de Tomada de Contas Especial (TCE) instaurada pelo Ministério do Turismo (Mtur) , em desfavor de Ericleison Cardoso Silva, Jandira Pedrosa Leal e Antonio José Marques da Silva, presidente e diretores, respectivamente, da Projemaxi - Projetos, Eventos e Desenvolvimento, fundação privada sem fins lucrativos, em razão da impugnação total das despesas realizadas com recursos repassados à referida entidade por força dos convênios 165/2010 e 115/2010, que tinham por objeto:
a) convênio 165/2010: realização do ´Festival Cultural Jucati-PE´, que consistia na apresentação de shows de bandas de música na cidade de Jucati/PE, nos dias 17 e 18/4/2010;
b) convênio 115/2010: realização do ´Festival Cultura Sairé-PE´, que consistia na apresentação de shows de bandas de música na cidade de Sairé/PE, nos dias 10 e 11/4/2010.
2.	A impugnação integral das despesas se deu, principalmente, em face da contratação irregular de empresa por meio de inexigibilidade de licitação em discordância aos requisitos legais e à jurisprudência do TCU. 
3.	Em relação ao convênio 165/2010, o órgão concedente considerou, também, conforme nota técnica à peça 1, p. 110-113, que a execução física de seu objeto não estava devidamente comprovada na prestação de contas, em face: i) da ausência de fotos de boa qualidade dos shows, de filmagens e de material de divulgação pós evento (publicação em jornais, revistas ou reportagens televisivas) , e ii) da ausência de declaração de autoridade local (que não seja o convenente) atestando a realização do evento.
4.	No âmbito deste Tribunal, além dos responsáveis supramencionados, a fundação signatária do convênio, Projemaxi, também foi citada solidariamente pelo débito apurado nos autos, correspondente à integralidade dos recursos relativos aos dois convênios, em face das seguintes irregularidades:
´- Contratou indevidamente a empresa Jardim do Éden Entretenimento, por inexigibilidade de licitação, descumprindo-se o art. 25, inciso III, da Lei 8.666/1993;
- Não apresentou as notas fiscais emitidas em nome das bandas ou os recibos devidamente assinados por seus representantes legais ou pelos seus empresários exclusivos, sendo que essa representação ou exclusividade deve ser registrada em cartório (não apenas com reconhecimento de firma) e comprovada nos autos; nem apresentou os comprovantes do pagamento às bandas musicais por meio de transferências bancárias, o que impediu o estabelecimento do nexo causal entre as despesas efetuadas com os recursos recebidos e a execução financeira do objeto, que consistiria no efetivo pagamento às bandas que deveriam se apresentar nos eventos, descumprindo-se o art. 63 da Lei 4.320/1964 e o art. 93 do Decreto Lei 200/1967.´
5.	A Unidade Instrutiva, diante da revelia dos responsáveis, propôs, em pareceres uniformes (peças 35 a 37) , e entre outras medidas, o julgamento pela irregularidade das contas, com condenação solidária ao pagamento do débito e com aplicação da multa prevista no artigo 57 da Lei 8.443/1992.
6.	Este representante do Ministério Público junto ao TCU dissente da proposta da Unidade Técnica, pelas razões que se seguem.
***
7.	No que diz respeito ao convênio 115/2010, cumpre registrar que não há indícios nos autos de que o evento não foi realizado. Pelo contrário, mediante fiscalização in loco, o órgão concedente atestou que a execução física do objeto se deu em conformidade com o plano de trabalho, conforme relatório acostado à peça 1, p. 206-212.
8.	Quanto ao aspecto financeiro, na linha da contemporânea e majoritária jurisprudência do Tribunal, entende-se que a ausência do contrato de exclusividade não só para os dias e local do evento e das notas fiscais e recibos emitidos em nome das bandas não compromete o nexo causal entre os recursos conveniados e as despesas apresentadas, em face da existência de outros elementos nos autos capazes de comprovar a regular aplicação financeira dos recursos.
9.	Reputa-se que o nexo causal entre os recursos transferidos e as despesas apresentadas está demonstrado pelos documentos integrantes da prestação de contas, como contratos de prestação de serviços celebrados entre a Projemaxi e a empresa Jardim do Éden Entretenimento (peça 2, p. 32-34) e entre esta última e as bandas (peça 2, p. 36-37, p. 40-41, p. 44-45, 48-49, 52-53, 56-58) , nota fiscal (peça 2, p. 62) , extrato bancário (peça 2, p. 64) , recibos emitidos pela empresa Jardim do Éden Entretenimento e pelas bandas contratadas (peça 2, p. 38, 42, 46, 50, 54 e 59) .
10.Assim, comprovada a regular execução física e financeira do convênio 115/2010, a irregularidade que resta no aludido ajuste é a contratação da empresa Jardim do Éden Entretenimento por inexigibilidade de licitação, visto que as cartas de exclusividade firmadas entre ela e os representantes das bandas somente para os dias e local do evento não são capazes de caracterizar a inviabilidade de competição, em afronta ao disposto no artigo 25, inciso III, da Lei 8.666/1993, que se refere expressamente à contratação de profissional de setor artístico diretamente com o próprio artista ou por meio de seu empresário exclusivo, que é aquele que gerencia o artista ou banda de forma permanente.
11.Tal fato, inclusive, tem sido considerado pela jurisprudência majoritária e contemporânea do Tribunal justificativa para o julgamento pela irregularidade das contas do gestor, com aplicação da multa prevista no artigo 58, inciso II, da Lei 8.443/1992.
12.Deixa-se, entretanto, de propor a aplicação de multa nesta oportunidade, visto que, no tocante ao convênio 165/2010, torna-se necessária realizar nova citação dos responsáveis, em face das razões que se seguem.
***
13. Em relação ao convênio 165/2010, considera-se, também, regularmente comprovada sua execução financeira, uma vez que se encontram presentes nos autos os mesmos documentos apresentados para o convênio 115/2010, mencionados no item 10 supra, como: contratos de prestação de serviços celebrados entre a Projemaxi e a empresa Jardim do Éden Entretenimento (peça 1, p. 77) e entre esta última e as atrações musicais (peça 1, p. 82-83, 86-87, 90-91, 94-96, 99-101, 104-105) , nota fiscal (peça 1, p. 110) , extrato bancário (peça 1, p. 108) , recibos emitidos pelas bandas contratadas (peça 1, p. 84, 88, 92, 97, 102, 106) .
14. Todavia, em relação à execução física, consoante já mencionado em linhas anteriores, os documentos constantes da prestação de contas não lograram comprová-la, visto que não houve a confirmação, por meio de fotografias que permitissem identificar as bandas contratadas, jornal, vídeo, cd, dvd, entre outros, das metas especificadas no plano de trabalho, tampouco foi encaminhada declaração de autoridade local atestando a realização do evento, em afronta às exigências estabelecidas no termo do convênio (peça 1, p. 43-61) .
15. Cumpre ressaltar que, em relação ao convênio 165/2010, o MTur não realizou vistoria in loco, motivo pelo qual os documentos supramencionados tornam-se imprescindíveis para confirmar a realização física do evento.
	Considerando, portanto, a alteração do fato gerador do débito, que passou a ser a ausência de comprovação da execução física do objeto do convênio 165/2010, este representante do Ministério Público junto ao TCU opina no sentido de renovar a citação dos responsáveis já chamados aos autos, além da empresa Jardim do Éden Entretenimento, que recebeu a integralidade dos recursos transferidos."
4.	Por meio, então, do despacho lançado à Peça 39, determinei o retorno do processo à unidade técnica para a realização das novas citações propostas pelo Parquet especial.
5.	De todo modo, após a análise final do feito, o auditor federal da Sec-PE lançou o seu parecer conclusivo à Peça 76, com a anuência dos dirigentes da unidade técnica (Peças 77 e 78) , nos seguintes termos:
	" (...)  2. O histórico inicial, constante na instrução de peça 5, é reproduzido a seguir: 	
Ambos os convênios objeto desta análise foram celebrados pelo Ministério do Turismo com a empresa Projemaxi. Os dados relativos aos ajustes constam do quadro abaixo:
Tabela 1 - Dados dos Convênios
	Convênio
	165/2010
	115/2010

	Número Siconv
	732399
	732171

	Valor do ajuste
	R$ 315.000,00
	R$ 315.000,00

	Valor do concedente
	R$ 300.000,00
	R$ 300.000,00

	Valor da contrapartida
	R$ 15.000,00
	R$ 15.000,00

	Vigência 
	       17/4/2010 a 26/8/2010
	       10/4/2010 a 19/8/2010

	Ordem Bancária
	2010OB801012
	2010OB800931

	Data do Crédito na C/C
	2/7/2010
	30/6/2010

Os dados foram obtidos dos termos dos convênios (peça 1, p. 43-61 e 187-205) , das tabelas dos dados do processo elaboradas pelo MTur (peça 2, p. 119-120) , das ordens bancárias (peça 1, p. p.65; peça 2, p. 17) e dos extratos bancários vinculados aos ajustes (peça 1, p. 108; peça 2, p. 64) .
10. As prestações de contas dos convênios 165 e 115/2010 foram enviadas, respectivamente, em 26/10/2010 (peça 1, p. 66-110) e em 25/8/2010 (peça 2, p. 18-64) . Seguem no quadro abaixo as informações acerca da análise efetuada pelo MTur acerca da documentação examinada:
Tabela 2 - Prestação de Contas
	Convênio
	165/2010 (Siconv 732399) 
	115/2010 (Siconv 732171) 

	Data de apresentação
	26/10/2010
	25/8/2010

	Análise do MTtur
	Nota Técnica de Análise 121/2011, Técnica de Análise Financeira 90/2011 e Nota Técnica de Reanálise Financeira 738/2013 (peça 1, p. 111-127) 
	Nota Técnica de Análise 68/2011, Nota Técnica de Análise Financeira 95/2011 e Nota Técnica de Reanálise Financeira 11/2014 (peça 2, p. 65-87) 

	Irregularidades e justificativas para instauração da TCE (peça 2, p. 144) 
	Irregularidades com os contratos de exclusividade, assinatura de contrato com empresa produtora de shows fora da vigência do convênio e nota fiscal apresentada sem o atesto do recebimento dos serviços.
	Inexistência de cotação de preços ou de justificativa de inexigibilidade de licitação, assinatura de contrato com empresa produtora de shows fora da vigência do convênio e nota fiscal apresentada sem o atesto do recebimento dos serviços.

11.O MTur notificou a entidade e os seus três responsáveis, signatários dos termos dos convênios, para que se defendessem acerca das irregularidades mencionadas ou recolhessem aos cofres públicos os valores devidos (peça 1, p. 128-135; peça 2, p. 78-89) . Contudo, apenas a Sra. Jandira Pedrosa Leal apresentou defesa (peça 1, p. 136-158; peça 2, p. 90-109) , justificando que não teria responsabilidade sobre as irregularidades apontadas, o que foi rechaçado pelo ministério (peça 1, p. 159; peça 2, p. 110) .
12.Diante do não saneamento das irregularidades apontadas e da não devolução dos recursos, instaurou-se a Tomada de Contas Especial. No Relatório do Tomador de Contas Especial (Peça 2, p. 123-130) conclui-se que o prejuízo importaria no valor total dos recursos repassados por força dos dois ajustes examinados, imputando-se ao Sr. Ericleison Cardoso Silva (presidente) , à Sra. Jandira Pedrosa Leal (diretora) e ao Sr. Antônio José Marques da Silva (diretor) , signatários dos ajustes, solidariamente com a Projemaxi, a responsabilidade pelo débito.
13.O Relatório de Auditoria 1035/2015 da Controladoria Geral da União (Peça 2, p. 143-146) também chegou às mesmas conclusões. Após serem emitidos o Certificado de Auditoria, o Parecer do Dirigente do Órgão de Controle Interno e o Pronunciamento Ministerial (Peça 2, p. 147-155) , o processo foi remetido a este Tribunal.'
3. 	Em cumprimento ao Despacho do Ministro Relator (peça 8) , foi promovida a citação dos responsáveis, mediante ofícios (peça 9-12, 18 e 20) e edital, para a Sra. Jandira Pedrosa Leal (peças 29-30) , para que eles apresentassem alegações de defesa quanto à ocorrência e condutas abaixo especificadas:
Responsáveis Solidários: 
- Sr. Ericleison Cardoso Silva (CPF XXX.256.544-XX) , Presidente Projemaxi - Projetos, Eventos e Desenvolvimento e signatário dos Termos dos Convênios 165/2010 (Siconv 732399) e 115/2010 (Siconv 732171) ;
- Sra. Jandira Pedrosa Leal (CPF XXX.196.594-XX) , Diretora da Projemaxi - Projetos, Eventos e Desenvolvimento e signatária dos Termos dos Convênios 165/2010 (Siconv 732399) e 115/2010 (Siconv 732171) ;
- Sr. Antônio José Marques da Silva (CPF XXX.177.814-XX) , Diretor da Projemaxi - Projetos, Eventos e Desenvolvimento e signatário dos Termos dos Convênios 165/2010 (Siconv 732399) e 115/2010 (Siconv 732171) ;
- Projemaxi - Projetos, Eventos e Desenvolvimento
Ocorrência: não comprovação da boa e regular aplicação dos recursos repassados por força dos Convênios 165/2010 (Siconv 732399) e 115/2010 (Siconv 732171) , celebrados entre o Ministério do Turismo e a Projemaxi - Projetos, Eventos e Desenvolvimento (CNPJ 07.877.547/0001-19) , que tinham por objeto a realização de shows de bandas de música nas cidades de Jucati/PE e de Sairé/PE, respectivamente.
      Condutas:
Contratou indevidamente a empresa Jardim do Éden Entretenimento, por inexigibilidade de licitação, descumprindo-se o art. 25, inciso III, da Lei 8.666/1993
Não apresentou as notas fiscais emitidas em nome das bandas ou os recibos devidamente assinados por seus representantes legais ou pelos seus empresários exclusivos, sendo que essa representação ou exclusividade deve ser registrada em cartório (não apenas com reconhecimento de firma) e comprovada nos autos; nem apresentou os comprovantes do pagamento às bandas musicais por meio de transferências bancárias, o que impediu o estabelecimento do nexo causal entre as despesas efetuadas com os recursos recebidos e a execução financeira do objeto, que consistiria no efetivo pagamento às bandas que deveriam se apresentar nos eventos, descumprindo-se o art. 63 da Lei 4320/1964 e o art. 93 do Decreto Lei 200/1967.
Evidências: Contratos de inexigibilidade de licitação para contratação de empresa visando a apresentação de bandas de música (peça 1, p. 77-79; peça 2, p. 32-34) , Cartas de exclusividade apenas para os dias dos eventos, contratos dos valores a serem pagos e recibos relativos às bandas musicais (peça 1, p. 81-106; peça 2, p. 35-61) e Notas Técnicas da análise da prestação de contas emitidas pelo MTur (peça 1, p. 111-127; peça 2, p. 65-87) .
4. 	Diante da revelia de todos os responsáveis e inexistindo nos autos elementos que permitissem concluir pela ocorrência de boa-fé ou de outros excludentes de culpabilidade em suas condutas, e considerando que os recursos foram transferidos em 30/6/2010 e 2/7/2010, verificando-se que não ocorreu a prescrição punitiva do TCU, nos termos do Acórdão 1441/2016-TCU-Plenário, foi proposto que suas contas fossem julgadas irregulares e que os responsáveis fossem condenados em débito, bem como que lhe fossem aplicados a multa prevista no art. 57 da Lei 8.443/1992 (peça 35) . 
5.  O Ministério Público junto ao TCU, entretanto, dissentiu da proposta acima da unidade técnica, conforme transcrição a seguir (peça 38) :
'7.	No que diz respeito ao Convênio 115/2010, cumpre registrar que não há indícios nos autos de que o evento não foi realizado. Pelo contrário, mediante fiscalização in loco, o órgão concedente atestou que a execução física do objeto se deu em conformidade com o plano de trabalho, conforme relatório acostado à peça 1, p. 206-212.
8.	Quanto ao aspecto financeiro, na linha da contemporânea e majoritária jurisprudência do Tribunal, entende-se que a ausência do contrato de exclusividade não só para os dias e local do evento e das notas fiscais e recibos emitidos em nome das bandas não compromete o nexo causal entre os recursos conveniados e as despesas apresentadas, em face da existência de outros elementos nos autos capazes de comprovar a regular aplicação financeira dos recursos.
9.	Reputa-se que o nexo causal entre os recursos transferidos e as despesas apresentadas está demonstrado pelos documentos integrantes da prestação de contas, como contratos de prestação de serviços celebrados entre a Projemaxi e a empresa Jardim do Éden Entretenimento (peça 2, p. 32-34) e entre esta última e as bandas (peça 2, p. 36-37, p. 40-41, p. 44-45, 48-49, 52-53, 56-58) , nota fiscal (peça 2, p. 62) , extrato bancário (peça 2, p. 64) , recibos emitidos pela empresa Jardim do Éden Entretenimento e pelas bandas contratadas (peça 2, p. 38, 42, 46, 50, 54 e 59) .
10. Assim, comprovada a regular execução física e financeira do convênio 115/2010, a irregularidade que resta no aludido ajuste é a contratação da empresa Jardim do Éden Entretenimento por inexigibilidade de licitação, visto que as cartas de exclusividade firmadas entre ela e os representantes das bandas somente para os dias e local do evento não são capazes de caracterizar a inviabilidade de competição, em afronta ao disposto no artigo 25, inciso III, da Lei 8.666/1993, que se refere expressamente à contratação de profissional de setor artístico diretamente com o próprio artista ou por meio de seu empresário exclusivo, que é aquele que gerencia o artista ou banda de forma permanente.
11. Tal fato, inclusive, tem sido considerado pela jurisprudência majoritária e contemporânea do Tribunal justificativa para o julgamento pela irregularidade das contas do gestor, com aplicação da multa prevista no artigo 58, inciso II, da Lei 8.443/1992.
12. Deixa-se, entretanto, de propor a aplicação de multa nesta oportunidade, visto que, no tocante ao convênio 165/2010, torna-se necessária realizar nova citação dos responsáveis, em face das razões que se seguem.
13. Em relação ao convênio 165/2010, considera-se, também, regularmente comprovada sua execução financeira, uma vez que se encontram presentes nos autos os mesmos documentos apresentados para o convênio 115/2010, mencionados no item 10 supra, como: contratos de prestação de serviços celebrados entre a Projemaxi e a empresa Jardim do Éden Entretenimento (peça 1, p. 77) e entre esta última e as atrações musicais (peça 1, p. 82-83, 86-87, 90-91, 94-96, 99-101, 104-105) , nota fiscal (peça 1, p. 110) , extrato bancário (peça 1, p. 108) , recibos emitidos pelas bandas contratadas (peça 1, p. 84, 88, 92, 97, 102, 106) .
14. Todavia, em relação à execução física, consoante já mencionado em linhas anteriores, os documentos constantes da prestação de contas não lograram comprová-la, visto que não houve a confirmação, por meio de fotografias que permitissem identificar as bandas contratadas, jornal, vídeo, cd, dvd, entre outros, das metas especificadas no plano de trabalho, tampouco foi encaminhada declaração de autoridade local atestando a realização do evento, em afronta às exigências estabelecidas no termo do convênio (peça 1, p. 43-61) .
15. Cumpre ressaltar que, em relação ao convênio 165/2010, o MTur não realizou vistoria in loco, motivo pelo qual os documentos supramencionados tornam-se imprescindíveis para confirmar a realização física do evento.
16. Considerando, portanto, a alteração do fato gerador do débito, que passou a ser a ausência de comprovação da execução física do objeto do convênio 165/2010, este representante do Ministério Público junto ao TCU opina no sentido de renovar a citação dos responsáveis já chamados aos autos, além da empresa Jardim do Éden Entretenimento, que recebeu a integralidade dos recursos transferidos.'
 (grifos nossos) 
6. 	O Ministro Relator acolheu o posicionamento do MP/TCU, determinando o retorno dos autos à unidade técnica para que fossem realizada nova citação, conforme sugerido (peça 39) .
7.	Em consequência, foi promovida nova citação dos dirigentes da Projemaxi, solidariamente com a mesma, e também com a Empresa Jardim do Éden Entretenimento, que recebeu as verbas federais, em razão da não comprovação da execução física do objeto do Convênio 165/2010 (peças 41 e 42) , nos seguintes termos:
7.1  Ocorrência: não comprovação da boa e regular aplicação dos recursos repassados por força do Convênio 165/2010 (Siconv 732399) , celebrado entre o Ministério do Turismo e a Projemaxi - Projetos, Eventos e Desenvolvimento (CNPJ 07.877.547/0001-19) , que tinha por objeto incentivar o turismo, por meio da implementação do projeto intitulado ´Festival Cultural Jucati-PE´, que consistia na realização de shows de bandas de música na cidade de Jucati/PE nos dias 17 e 18/4/2010 (peça 1, p. 43-61) .
7.2  Débito:
	VALOR ORIGINAL (R$) 
	DATA DA OCORRÊNCIA
	NÚMERO DA ORDEM BANCÁRIA

	300.000,00
	2/7/2010
	2010OB801012

Valor atualizado até 16/4/2018 (sem juros) : R$ 477.570,00
7.3  Responsáveis Solidários: 
7.3.1 Sr. Ericleison Cardoso Silva (CPF XXX.256.544-XX) , Presidente Projemaxi - Projetos, Eventos e Desenvolvimento e signatário dos Termos dos Convênios 165/2010 (Siconv 732399) e 115/2010 (Siconv 732171) ;
7.3.2 Sra. Jandira Pedrosa Leal (CPF XXX.196.594-XX) , Diretora da Projemaxi - Projetos, Eventos e Desenvolvimento e signatária dos Termos dos Convênios 165/2010 (Siconv 732399) e 115/2010 (Siconv 732171) ;
7.3.3 Sr. Antônio José Marques da Silva (CPF XXX.177.814-XX) , Diretor da Projemaxi - Projetos, Eventos e Desenvolvimento e signatário dos Termos dos Convênios 165/2010 (Siconv 732399) e 115/2010 (Siconv 732171) ;
7.3.4 Projemaxi - Projetos, Eventos e Desenvolvimento (CNPJ 07.877.547/0001-19) , Convenente.
 		Conduta dos responsáveis referentes aos itens 17.3.1 a 17.3.4:
 	- não ter comprovado a execução física do objeto do Convênio 165/2010 (Siconv 732399) , descumprindo a obrigação de observar as disposições do art. 63 da Lei 4.320/1964 e art. 93 do Decreto-Lei 200/1967, em relação à correta liquidação das despesas e prestação de contas de recursos recebidos.
7.3.5 Empresa Jardim do Éden Entretenimento (Carlos Marques Ferreira Junior - ME, CNPJ 01.164.898/0001-04) .
 		Conduta do responsável referente ao item 17.3.5:
 	- ter recebido na integralidade os recursos federais transferidos por intermédio do Convênio 165/2010 (Siconv 732399) , sem a posterior comprovação de sua execução física pelo convenente, em afronta ao art. 63 da Lei 4.320/1964 e ao art. 93 do Decreto Lei 200/1967 (peça 1, p. 77-79) .
7.4 Evidências: Nota Técnica de análise da prestação de contas emitidas pelo MTur 121/2011 (peça 1, p. 111-113) ; Nota Fiscal da Empresa Jardim do Éden Entretenimento (peça 1, p. 110) ; Contrato de prestação de serviços celebrado entre a Projemaxi e a empresa Jardim do Éden Entretenimento (peça 1, p. 77-79) .
8.	Conforme delegação de competência do Relator, foram encaminhados os ofícios de citação correspondentes, tendo havido, ao final, sucesso no recebimento de todas as comunicações, a saber:
	a) Ofício 0897/2018-TCU/SECEX-PE, de 10/5/2018 - ao Sr. Ericleison Cardoso Silva, recebido em 21/5/2018 (peças 52 e 57) ;
                   b) Ofício 0898/2018-TCU/SECEX-PE, de 10/5/2018 - à Srª Jandira Pedrosa Leal, em nome de seu advogado, recebido em 21/5/2018 (peças 51 e 56) ;
                   c) Ofício 0899/2018-TCU/SECEX-PE, de 10/5/2018 - ao Sr. Antônio José Marques da Silva, recebido em 22/5/2018 (peças 50 e 58) ;
                   d) Ofício 0901/2018-TCU/SECEX-PE, de 10/5/2018 - à empresa Jardim do Éden, em nome do seu responsável legal Carlos Marques Ferreira Júnior, recebido em 22/5/2018 (peças 48 e 59) ;
	e) Ofício 1420/2018-TCU/SECEX-PE, de 30/8/2018 - à empresa Projemaxi, recebido em 11/9/2018 (peças 72 a 74) .
EXAME TÉCNICO 
9.	Regularmente citados os responsáveis, apenas o Sr. Carlos Marques Ferreira Júnior, representante legal da empresa Jardim do Éden se manifestou, apresentando resposta (peças 62 e 63) , e os demais permaneceram revéis, da mesma forma que ocorreu quando da primeira citação (peça 35) .
Conteúdo da defesa da empresa Jardim do Éden
10. A defesa apresentada pela referida empresa consiste em correspondência (peça 62, p. 1) e anexos contendo fotografias (peça 62, p. 2-27 e peça 63) . No preâmbulo do referido documento consta a qualificação do Sr. Carlos Marques Ferreira Júnior, e, em seguida, texto trazendo suas ´alegações de defesa´. 
11. Vale destacar que, na parte final da correspondência, onde usualmente constariam data e assinatura do subscritor, existe apenas o nome e inscrição na OAB/PE da Sra. Bárbara Carla Cabral Marques Ferreira, presumivelmente procuradora do respondente, mas sem haver qualquer assinatura.
12. Considerando que, além de a peça não estar assinada pela suposta procuradora, não consta nos autos procuração correspondente, seria o caso, a rigor, de considerar inválida a manifestação, uma vez que não está assinada pelo responsável ou por sua suposta procuradora.
13. Entretanto, levando em conta a racionalidade processual, o princípio da ampla defesa e o formalismo moderado do processo administrativo, entendemos ser razoável analisar o conteúdo de tais alegações de defesa, considerando-as como legítima manifestação da empresa em tela.
14. Nas alegações de defesa, o Sr. Carlos Marques Ferreira Júnior alega em síntese que:
	a) não assinou documento junto ao MTur, não podendo ser responsável por prestar contas perante o mesmo;
	b) não tinha conhecimento do convênio firmado entre o MTur e as prefeituras de Jucati/PE e   Sairé/PE, não podendo ser responsável solidário por algo que não sabia existir;
	c) a Projemaxi seria a única responsável pela prestação de contas, pois não existiria contrato assinado entre ele e tal empresa;
	d) o processo trata dos convênios 732399/2010 e 732171/2010, firmados entre a Projemaxi e o MTur, não havendo responsabilidade sua sobre os mesmos;
	e) mesmo não tendo responsabilidade quanto a prestação de contas, obteve por conta própria imagens de ambos os eventos, trazendo-as em anexo.
15. Nas fotografias anexadas pelo respondente, aparecem músicos e público, sendo possível identificar o palco do evento ´Festival Cultural Jucati-PE´, objeto do Convênio 165/2010 (Siconv 732399) e da presente citação (peça 62, p. 2-8) , bem como do palco do evento ´Festival Cultural Sairé-PE´, objeto do Convênio 115/2010 (115/2010 (Siconv 732171) , cuja realização não está sendo questionada (peça 62, p. 9-16; peça 63, p. 6-7) .
Análise da defesa da empresa Jardim do Éden
16. Vale registrar, de pronto, que, embora haja registro da presença de público e da execução de shows por artistas/bandas, não há, nas imagens ora fornecidas, nomes ou outros sinais que possam identificar imediatamente de que bandas/artistas se tratam.
17. Por outro lado, já constavam dos autos fotografias similares do palco do evento, mostrando shows em execução, contendo legendas que informam data e nome de cada banda/artista (peça 1, p. 68-73) .
18. Com o objetivo de buscar evidências que pudessem corroborar tais fotos já existentes nos autos, bem como aquelas ora trazidas em resposta à citação, empreendemos buscas na Internet pelas palavras ´Jucati´, ´festival´ e ´2010´. 
19. Logramos encontrar registro da realização do evento, nos dias 17 e 18/4/2010, no ´Blog do Ralf´ (disponível em http://ralfbiazejupiejucati.blogspot.com/2010/04/) , em que são apresentadas fotos e noticiada a realização do evento, sendo listadas as bandas participantes, conforme transcrito a seguir (peça 75, p. 7-8) : 
'Com início no dia 17 de Abril se apresentaram no palco da Praça Santa Terezinha Afina Samba, forró de Aço e forró moral lançando seu novos CDS. No domingo dia 18 estourados do forró, banda aquário e capital do sol.'
20. Conforme argumentado pelo MP/TCU, em relação à execução física do Convênio 165/2010 (Siconv 732399) , relativo ao evento ´Festival Cultural Jucati-PE´, os documentos constantes da prestação de contas 
'... não lograram comprová-la, visto que não houve a confirmação, por meio de fotografias que permitissem identificar as bandas contratadas, jornal, vídeo, cd, dvd, entre outros, das metas especificadas no plano de trabalho, tampouco foi encaminhada declaração de autoridade local atestando a realização do evento, em afronta às exigências estabelecidas no termo do convênio ...'
21. Considerando que há fotografias demonstrando ter sido o evento de fato realizado, e que houve registro jornalístico local da apresentação das bandas, entendemos que a falta de identificação individual explícita de cada uma das bandas nas fotos, e a falta da declaração de autoridade local, apesar de caracterizarem afronta às exigências estabelecidas no termo de convênio por parte do convenente, possuem caráter formal, não sendo suficientes para afirmar que o evento não foi devidamente realizado.
22. Em reforço a essa tese, temos que também noticiou o Parquet que, foi ´regularmente comprovada sua execução financeira, uma vez que se encontram presentes nos autos os mesmos documentos apresentados para o convênio 115/2010´, dentre os quais recibos emitidos pelas bandas contratadas (peça 1, p. 84, 88, 92, 97, 102, 106) .
23. Por oportuno, comentamos que, como foi afastado o débito, não há que se falar mesmo em responsabilizar a empresa Jardim do Éden. No entanto, se houvesse débito, a sua responsabilização decorreria de ter se beneficiado de eventual desvio, não sendo necessário que tivesse firmado convênio/contrato com o concedente ou com prefeituras, como argumentou o respondente (parágrafo 14) .
24. Assim, somos favoráveis ao acatamento das alegações de defesa apresentadas pela empresa Jardim do Éden, na pessoa de seu responsável legal, uma vez que corroboraram as evidências já existentes nos autos, e aquelas pesquisadas nesta análise, no sentido de evidenciar a realização do evento do Convênio 165/2010 e em conformidade com o plano de trabalho avençado.
Afastamento do débito e avaliação da irregularidade apontada pelo MP/TCU
25. Ante o exposto, deve ser afastada a responsabilidade da referida empresa (Jardim do Éden) , bem como desconsiderada a existência de débito também para o Convênio 165/2010, objeto da citação em estudo.
26. O MP/TCU apontou como irregular a contratação, por parte da fundação Projemaxi, da empresa Jardim do Éden Entretenimento por inexigibilidade de licitação, no âmbito dos dois convênios de que trata a presente TCE (peça 1, p. 77; peça 2, p. 32-34) . Isso porque as cartas de exclusividade firmadas entre a referida empresa e os representantes das bandas, válidas somente para os dias e local do evento, não seriam capazes de caracterizar a inviabilidade de competição, em afronta ao disposto no artigo 25, inciso III, da Lei 8.666/1993.
27. A jurisprudência do TCU, vigente à época do pronunciamento do MP/TCU, considerava de fato irregular a contratação de artistas/bandas por meio de empresas que atuam como simples intermediárias.
28. No entanto, esse tema foi tratado mais recentemente no âmbito do Acórdão 1435/2017-TCU-Plenário, da relatoria do Ministro Vital do Rego, exarado em resposta à consulta formulada pelo então Ministro do Turismo, tendo sido firmado o entendimento de que tal conduta (apresentação de cartas de exclusividade específicas para um evento) não enseja, por si só, o julgamento das contas pela irregularidade nem a condenação em débito dos responsáveis, uma vez que a comprovação da ocorrência de dano aos cofres públicos dependerá da existência de indícios de inexecução do evento objeto do convênio ou quando não for possível comprovar o nexo de causalidade, ou seja, que os pagamentos tenham sido recebidos diretamente pelo artista ou por seu representante legal devidamente habilitado que ´seja detentor de contrato de exclusividade, portador de instrumento de procuração ou carta de exclusividade, devidamente registrados em cartório´.
29. Em decisão posterior (Acórdão 2649/2017-TCU-Plenário) , conduzida pelo mesmo relator, foi ponderado que, em que pese ter se buscado a exigência de registro cartorial para garantir a validade e a autenticidade do instrumento que credencia o representante do artista, como forma de mitigar a ocorrência de eventuais pagamentos indevidos a pessoas alheias ao objeto do convênio, ´a validade dos instrumentos de representação aqui mencionados também pode ser comprovada por outros meios de prova admitidas em direito, a exemplo de documentos idôneos obtidos em pesquisas realizadas em bases de dados públicas ou privadas, de acesso público, ou mesmo de informações complementares obtidas junto aos signatários do convênio´. 
30. Considerando esse novo entendimento, que descaracteriza a irregularidade apontada pelo MP/TCU, e as falhas verificadas na comprovação da execução física do objeto do Convênio 165/2010 (Siconv 732399) 28, entendemos aplicável julgar as contas de todos responsáveis regulares com ressalva.
CONCLUSÃO
31. Em face da análise promovida nos itens 9 a 31 da seção ´Exame Técnico´, foi descaracterizado o débito previamente apontado, referente à execução física do Convênio 165/2010 (Siconv 732399) , afastando a responsabilidade da empresa Jardim do Éden nestes autos. 
32. Considerando o novo entendimento do Tribunal quanto à avaliação da regularidade da contratação de artistas por empresas intermediárias, trazido pelos Acórdão 1435/2017-TCU-Plenário e 2649/2017-TCU-Plenário, da relatoria do Ministro Vital do Rego, que descaracteriza a irregularidade apontada pelo MP/TCU, bem como que as falhas verificadas na comprovação da execução física do objeto do Convênio 165/2010 (Siconv 732399) 28 possuem caráter formal, entendemos aplicável julgar as contas de todos os responsáveis regulares com ressalva.
PROPOSTA DE ENCAMINHAMENTO
33. Diante do exposto, submetemos os autos à consideração superior, propondo ao Tribunal:
33.1 afastar a responsabilidade da Empresa Jardim do Éden Entretenimento (Carlos Marques Ferreira Junior - ME, CNPJ 01.164.898/0001-04) ;
33.2 com fundamento nos arts. 1º, inciso I, 16, inciso II, 18 e 23, inciso II, da Lei 8.443/1992, c/c os arts. 1º, inciso I, 208 e 214, inciso II, do Regimento Interno, julgar regulares com ressalva as contas da Projemaxi - Projetos, Eventos e Desenvolvimento (CNPJ 07.877.547/0001-19) , e dos Srs. Ericleison Cardoso Silva (CPF XXX.256.544-XX) , Jandira Pedrosa Leal (CPF XXX.196.594-XX) , e Antônio José Marques da Silva (CPF XXX.177.814-XX) , presidente e diretores, respectivamente, da  referida entidade."
6.	Todavia, por intermédio, enfim, do Exmo. Sr. Procurador Rodrigo Medeiros de Lima, o MPTCU discordou da aludida proposta da unidade técnica e, para tanto, lançou o seu parecer à Peça 79 nos seguintes termos:
´Trata-se de Tomada de Contas Especial (TCE) instaurada pelo Ministério do Turismo (MTur) , em desfavor de Ericleison Cardoso Silva, Jandira Pedrosa Leal e Antonio José Marques da Silva, presidente e diretores, respectivamente, da Projemaxi - Projetos, Eventos e Desenvolvimento, fundação privada sem fins lucrativos, em razão da impugnação total das despesas realizadas com recursos repassados à referida entidade por força dos convênios 165/2010 e 115/2010, que tinham por objeto:
a) convênio 165/2010: realização do ´Festival Cultural Jucati-PE´, que consistia na apresentação de shows de bandas de música na cidade de Jucati/PE, nos dias 17 e 18/4/2010 (peça 1, p. 43-61) ;
b) convênio 115/2010: realização do ´Festival Cultura Sairé-PE´, que consistia na apresentação de shows de bandas de música na cidade de Sairé/PE, nos dias 10 e 11/4/2010 (peça 1, p. 187-205) .
2.	A impugnação integral das despesas se deu, principalmente, em face da contratação irregular de empresa por meio de inexigibilidade de licitação em discordância com os requisitos legais e a jurisprudência do TCU.
3.	Em relação ao convênio 165/2010, o órgão concedente considerou, também, conforme nota técnica à peça 1, p. 111-113, que a execução física de seu objeto não estava devidamente comprovada na prestação de contas, em face: i) da ausência de fotos de boa qualidade dos shows, de filmagens e de material de divulgação pós evento (publicação em jornais, revistas ou reportagens televisivas) ; e ii) da ausência de declaração de autoridade local (que não seja o convenente) atestando a realização do evento.
4.	No âmbito deste Tribunal, além dos responsáveis supramencionados, a fundação signatária do convênio, Projemaxi, também foi citada solidariamente pelo débito apurado nos autos, correspondente à integralidade dos recursos relativos aos dois convênios, em face das seguintes irregularidades:
´- Contratou indevidamente a empresa Jardim do Éden Entretenimento, por inexigibilidade de licitação, descumprindo-se o art. 25, inciso III, da Lei 8.666/1993;
- Não apresentou as notas fiscais emitidas em nome das bandas ou os recibos devidamente assinados por seus representantes legais ou pelos seus empresários exclusivos, sendo que essa representação ou exclusividade deve ser registrada em cartório (não apenas com reconhecimento de firma) e comprovada nos autos; nem apresentou os comprovantes do pagamento às bandas musicais por meio de transferências bancárias, o que impediu o estabelecimento do nexo causal entre as despesas efetuadas com os recursos recebidos e a execução financeira do objeto, que consistiria no efetivo pagamento às bandas que deveriam se apresentar nos eventos, descumprindo-se o art. 63 da Lei 4.320/1964 e o art. 93 do Decreto Lei 200/1967.´ (peça 18) 
5.	A unidade instrutiva, diante da revelia dos responsáveis, propôs, em sua primeira manifestação de mérito (peças 35 a 37) dentre outras medidas, o julgamento pela irregularidade das contas do presidente e diretores da convenente, com condenação solidária ao pagamento do débito e com aplicação da multa prevista no artigo 57 da Lei 8.443/1992.
6.	No parecer de peça 38, este representante do Ministério Público de Contas da União dissentiu da proposta da unidade técnica.
7.	Quando daquela nossa manifestação, entendemos, em relação ao convênio 115/2010, que estava devidamente comprovada a regular aplicação física e financeira dos respectivos recursos, restando, tão somente, a contratação irregular por inexigibilidade de licitação da empresa Jardim do Éden Entretenimento, conforme trecho do referido parecer (peça 38, p. 2) , transcrito abaixo:
'7. No que diz respeito ao convênio 115/2010, cumpre registrar que não há indícios nos autos de que o evento não foi realizado. Pelo contrário, mediante fiscalização in loco, o órgão concedente atestou que a execução física do objeto se deu em conformidade com o plano de trabalho, conforme relatório acostado à peça 1, p. 206-212.
8. Quanto ao aspecto financeiro, na linha da contemporânea e majoritária jurisprudência do Tribunal, entende-se que a ausência do contrato de exclusividade não só para os dias e local do evento e das notas fiscais e recibos emitidos em nome das bandas não compromete o nexo causal entre os recursos conveniados e as despesas apresentadas, em face da existência de outros elementos nos autos capazes de comprovar a regular aplicação financeira dos recursos.
9. Reputa-se que o nexo causal entre os recursos transferidos e as despesas apresentadas está demonstrado pelos documentos integrantes da prestação de contas, como contratos de prestação de serviços celebrados entre a Projemaxi e a empresa Jardim do Éden Entretenimento (peça 2, p. 32-34) e entre esta última e as bandas (peça 2, p. 36-37, p. 40-41, p. 44-45, 48-49, 52-53, 56-58) , nota fiscal (peça 2, p. 62) , extrato bancário (peça 2, p. 64) , recibos emitidos pela empresa Jardim do Éden Entretenimento e pelas bandas contratadas (peça 2, p. 38, 42, 46, 50, 54 e 59) .
10. Assim, comprovada a regular execução física e financeira do convênio 115/2010, a irregularidade que resta no aludido ajuste é a contratação da empresa Jardim do Éden Entretenimento por inexigibilidade de licitação, visto que as cartas de exclusividade firmadas entre ela e os representantes das bandas somente para os dias e local do evento não é capaz de caracterizar a inviabilidade de competição, em afronta ao disposto no artigo 25, inciso III, da Lei 8.666/1993, que se refere expressamente à contratação de profissional de setor artístico diretamente com o próprio artista ou por meio de seu empresário exclusivo, que é aquele que gerencia o artista ou banda de forma permanente.
11. Tal fato, inclusive, tem sido considerado pela jurisprudência majoritária e contemporânea do Tribunal justificativa para o julgamento pela irregularidade das contas do gestor, com aplicação da multa prevista no artigo 58, inciso II, da Lei 8.443/1992.
12. Deixa-se, entretanto, de propor a aplicação de multa nesta oportunidade, visto que, no tocante ao convênio 165/2010, torna-se necessária realizar nova citação dos responsáveis, em face das razões que se seguem.'
8.	Por outro lado, quanto ao convênio 165/2010, vislumbramos que, não obstante a demonstração da regular aplicação financeira dos recursos, não estava devidamente comprovada a execução física do objeto pactuado. Em face disso, e considerando que o motivo do débito havia se alterado, foi proposta a renovação da citação dos responsáveis pela integralidade dos recursos atinentes ao convênio 165/2010, em face da ausência de comprovação da execução física do objeto do convênio 165/2010, conforme trecho do parecer (peça 38, p. 2-3) transcrito a seguir:
'13. Em relação ao convênio 165/2010, considera-se, também, regularmente comprovada sua execução financeira, uma vez que se encontram presentes nos autos os mesmos documentos apresentados para o convênio 115/2010, mencionados no item 10 supra, como: contratos de prestação de serviços celebrados entre a Projemaxi e a empresa Jardim do Éden Entretenimento (peça 1, p. 77) e entre esta última e as atrações musicais (peça 1, p. 82-83, 86-87, 90-91, 94-96, 99-101, 104-105) , nota fiscal (peça 1, p. 110) , extrato bancário (peça 1, p. 108) , recibos emitidos pelas bandas contratadas (peça 1, p. 84, 88, 92, 97, 102, 106) .
14. Todavia, em relação à execução física, consoante já mencionado em linhas anteriores, os documentos constantes da prestação de contas não lograram comprová-la, visto que não houve a confirmação, por meio de fotografias que permitissem identificar as bandas contratadas, jornal, vídeo, cd, dvd, entre outros, das metas especificadas no plano de trabalho, tampouco foi encaminhada declaração de autoridade local atestando a realização do evento, em afronta às exigências estabelecidas no termo do convênio (peça 1, p. 43-61) .
15. Cumpre ressaltar que, em relação ao convênio 165/2010, o MTur não realizou vistoria in loco, motivo pelo qual os documentos supramencionados tornam-se imprescindíveis para confirmar a realização física do evento.'
9.	Em despacho à peça 39, o relator anuiu à proposta do Ministério Público, razão por que a unidade técnica promoveu nova citação dos responsáveis já citados, assim como da empresa contratada Jardim do Éden Entretenimento, em face da ausência da comprovação da execução física do objeto do convênio 165/2010.
10. Ao analisar as alegações de defesa apresentadas pela empresa contratada Jardim do Éden Entretenimento[footnoteRef:2] e colher informações na internet a respeito da realização do evento objeto do convênio 165/2010, a unidade instrutiva entendeu que restou comprovada a execução física do objeto pactuado, conforme consta dos seguintes itens da instrução à peça 76: [2: ] 
'21. Considerando que há fotografias demonstrando ter sido o evento de fato realizado, e que houve registro jornalístico local da apresentação das bandas, entendemos que a falta de identificação individual de cada uma das bandas nas fotos, e a falta da declaração de autoridade local, apesar de caracterizarem afronta às exigências estabelecidas no termo de convênio por parte do convenente, possuem caráter formal, não sendo suficientes para afirmar que o evento não foi devidamente realizado.
22. Em reforço a essa tese, temos que também noticiou o Parquet que, foi ´regularmente comprovada sua execução financeira, uma vez que se encontram presentes nos autos os mesmos documentos apresentados para o convênio 115/2010´, dentre os quis recibos emitidos pelas bandas contratadas (peça 1, p. 84, 88, 92, 97, 102, 106) .'
11. Concluindo, portanto, pelo afastamento do débito referente ao convênio 165/2010, e anuindo ao entendimento do Ministério Público no sentido de que estaria devidamente comprovada a regular aplicação física e financeira dos recursos concernentes ao convênio 115/2010, a Secex/PE propôs, em pareceres convergentes (peças 76 a 78) , o afastamento da responsabilidade da empresa Jardim do Éden Entretenimento e o julgamento pela regularidade com ressalvas das contas dos demais responsáveis.
***
12. Este representante do Ministério Público de Contas da União manifesta-se parcialmente de acordo com a unidade técnica, pois entende que deve ser mantido um débito, no valor de R$ 85.000,00, no tocante ao convênio 165/2010, pelas razões expostas a partir do parágrafo 21 deste parecer.
13. Após a emissão do parecer deste representante do Ministério Público, à peça 38, o TCU apreciou processo de consulta por meio do Acórdão 1435/2017-TCU-Plenário (Relator Ministro Vital do Rêgo) . Seguindo sua jurisprudência majoritária, este Tribunal de Contas respondeu ao consulente, Ministério do Turismo, que a apresentação de autorização/atesto/carta que confere exclusividade ao empresário do artista somente para os dias correspondentes ao evento, sem registro em cartório, ou mesmo a não apresentação do citado contrato representam impropriedades na execução do convênio, pois contrariam o disposto no artigo 25, inciso III, da Lei 8.443/1992.
14. Ainda, segundo a supramencionada decisão, tais impropriedades, por si sós, podem não ensejar o julgamento pela irregularidade das contas nem a condenação em débito dos responsáveis, visto que a ocorrência de dano aos cofres públicos tende a se configurar, entre outras situações, quando: i) houver indícios de inexecução do objeto pactuado; ou ii) não for possível comprovar que os pagamentos tenham sido recebidos pelo artista ou por seu representante devidamente habilitado, seja detentor de contrato de exclusividade, portador de instrumento de procuração ou carta de exclusividade, devidamente registrados em cartório, pois, nessas situações, não é possível comprovar o nexo de causalidade.
15. Por meio do Acórdão 2649/2017-TCU-Plenário, o mesmo relator da consulta, Ministro Vital do Rego, esclareceu que, com a exigência de registro cartorial, buscou-se ´garantir a validade e a autenticidade do instrumento que credencia o representante do artista, como forma de mitigar a ocorrência de eventuais pagamentos indevidos a pessoas alheias ao objeto do convênio´. Elucidou, ainda, que, na hipótese de ausência do registro em cartório, a validade dos instrumentos de representação mencionados no parágrafo 13 deste parecer ´pode ser comprovada por outros meios de prova admitidas em direito, a exemplo de documentos idôneos obtidos em pesquisas realizadas em bases de dados públicas ou privadas, de acesso público, ou mesmo de informações complementares obtidas junto aos signatários do convênio´, na linha do que foi decidido nos Acórdão 7586/2017-TCU-Segunda Câmara e 7.497/2017-1ª Câmara.
16. Em face desses entendimentos externados nos Acórdãos 1.435/2017 e 2.649/2017, ambos do Plenário, faz-se necessário revisar as análises relativas à execução financeira dos convênios efetuadas por este representante do Ministério Público no parecer à peça 38.
***
17. Em relação ao convênio 115/2010, cuja execução física foi comprovada pelo próprio MTur por meio de fiscalização in loco, foram contratadas pela empresa Jardim do Éden Entretenimento (Carlos Marques Ferreira Júnior ME) as bandas Reny e a Galera, Soxote ´A´, Forró da Pegação, Forró Moral, Estorados do Forró e Aquarius. Para cada uma das bandas contratadas, foram apresentados os seguintes documentos: 
	a) contratos/cartas de exclusividade (peça 2, p. 35, 39, 43, 47, 51 e 55) , por meio dos quais os supostos representantes das bandas conferiram exclusividade a Carlos Marques Ferreira Júnior para apresentações somente nos dias correspondentes ao evento;
	b) contratos de locação de serviços de apresentação artística (peça 2, 36-37, 40-41, 44-45, 48-49, 52-53, 56-58) firmados entre a empresa Jardim do Éden Entretenimento e as bandas; e
	c) recibos emitidos pelas bandas atestando o recebimento, do representante da empresa Jardim do Éden Entretenimento, do valor correspondente à apresentação no evento (peça 2, p. 38, 42, 46, 50, 54, 59) .
18. Ocorre que nenhum dos documentos de representação possui registro em cartório, mas apenas o reconhecimento em cartório da firma do suposto representante da banda. Os contratos de locação de serviços de apresentação artística e os recibos sequer possuem firma reconhecida em cartório dos supostos representantes das bandas.
19. Nada obstante, vislumbra-se validade nos supramencionados instrumentos em razão das seguintes informações obtidas na internet e nos sistemas CPF e CNPJ da Receita Federal, no que diz respeito a todas as bandas contratadas, conforme demonstrado a seguir:
a) banda Reny e a Galera: a carta de exclusividade, o contrato de locação de serviços artísticos e o recibo (peça 2, p. 35-38) apresentam Fábio de Abreu Tenório como representante legal da banda. O site , ao noticiar, em 22/1/2014, que a referida banda sofreu um assalto em Cachoeirinha/PE, transcreveu um relato do empresário do grupo ´Fábio Tenório´;
	b) banda Soxote ´A´: a carta de exclusividade, o contrato de locação de serviços artísticos e o recibo (peça 2, p. 39-42) informam Vladimir Irving Amaral Costa como representante legal da banda. No site , há a informação do nome ´Vladimir´, com os números de telefone, para contratação da banda com ´Vladimir´;
c) banda Forró da Pegação: consta da carta de exclusividade, do contrato de locação de serviços artísticos e do recibo (peça 2, p. 43-46) , que Janine Santos de Melo Lago é a representante legal da banda. No sítio eletrônico  consta informação de que ´Janine Santos´ é integrante dessa banda;
d) banda Forró Moral: a carta de exclusividade, o contrato de locação de serviços artísticos e o recibo (peça 2, p. 47-50) informam que a empresa Moral Produções Musicais Ltda., representada por Marcelo Aragão Gurgel, é a representante legal da banda. As informações constantes da base CNPJ da Receita Federal confirmam que Marcelo Aragão Gurgel é o sócio administrador da empresa que intermediou a contratação da banda. Além disso, no site https://www.jusbrasil.com.br/topicos/79189536/moral-producoes-musicais-ltda, há a informação de que a empresa Moral Produções Musicais Ltda. é a representante exclusiva dos profissionais artísticos musicais da banda Forró Moral;
e) banda Estorados do Forró: consta da carta de exclusividade, do contrato de locação de serviços artísticos e do recibo (peça 2, p. 51-54) que José Hallandson Santos Vasconcelos é o representante legal dessa banda. Essa informação pode ser confirmada no sistema CNPJ da Receita Federal, do qual consta que José Hallandson Santos de Vasconcelos é o empresário individual da banda; e
f) banda Aquarius: a carta de exclusividade, o contrato de locação de serviços artísticos e o recibo (peça 2, p. 55-59) trazem Erilson Hermes de Mendonça como representante legal dessa banda. O site da própria banda, , traz a informação de que, a partir de outubro de 2008, a banda passou a ser comandada pelo empresário Erilson Hermes de Mendonça.
20. Assim, entende-se por afastadas as premissas definidas nos subitens 9.2.3.1 e 9.2.3.2 do Acórdão 1435/2017-TCU-Plenário no tocante a todas as bandas contratadas para a realização do evento objeto do convênio 115/2010. Comprovada, portanto, a execução física do evento pelo órgão concedente e o fato de os pagamentos referentes às aludidas bandas terem sido recebidos por representantes devidamente habilitados para tanto, entende-se que devem ser afastados os débitos a elas correspondentes, no valor total de R$ 315.000,00.
                                                         ***
21. Quanto ao convênio 165/2010, o Ministério Público coaduna-se com as conclusões da Secex/PE de que estaria devidamente comprovada a execução física do objeto desse ajuste. A notícia obtida na internet (peça 75) , a respeito da realização do evento, listando, inclusive, todas as bandas contratadas pela empresa Jardim do Éden Entretenimento no âmbito desse convênio, aliada às fotos constantes dos autos que comprovam a realização do evento (peça 1, p. 68 e 69, e peça 62, p. 3 e 4) , suprem a falta de declaração de autoridade local e a identificação visual explícita de cada uma das bandas nas fotografias que integram a prestação de contas.
22. No entanto, no que tange à aplicação financeira, torna-se necessário realizar a mesma análise feita para o convênio 115/2010, em face do entendimento do TCU externado nos Acórdãos 1.435/2017 e 2.649/2017, ambos do Plenário.
23. No âmbito do convênio 165/2010, a empresa contratada Jardim do Éden Entretenimento contratou as bandas Forró Moral, Aquarius, Estorados do Forró, Capital do Sol, Forró de Aço e Afinassamba.
24. Para as bandas Forró Moral, Aquarius e Estorados do Forró, para as quais foram apresentados cartas de exclusividade somente com firma reconhecida em cartório (peça 1, p. 81, 93 e 103) , contratos de serviço de apresentação artística (peça 1, p. 82-83, 94-96, 104-105) e recibos (peça 1, p. 84, 97 e 106) , assinados pelos mesmos representantes legais signatários dos documentos apresentados no âmbito do convênio 165/2010, valem as análises empreendidas no parágrafo 19 deste parecer, em que se concluiu pela existência de nexo entre os pagamentos realizados às bandas e as despesas efetuadas com recursos daquele convênio.
25. Em relação à banda Capital do Sol, para a qual também foram apresentados carta de exclusividade com firma reconhecida em cartório, contrato de serviço de apresentação artística e recibo (peça 1, p. 98-102) , foram encontradas as seguintes informações na internet que podem confirmar a informação constante desses instrumentos de que Erilson Hermes de Mendonça é o representante legal da banda:
	a) no site , há informação de um processo em andamento no Tribunal Regional do Trabalho da 13ª Região em que são citados/intimados a banda Capital do Sol - Erilson Hermes de Mendonça - Fabiano Gomes da Silva; 
	b) no site , há publicação, no Diário Oficial dos Municípios do Estado de Pernambuco, de contratação da banda Capital do Sol, representada por Erilson Hermes de Mendonça, pelo município de Amaraji/PE.
26. Dessa forma, no tocante às bandas Forró Moral, Aquarius, Estorados do Forró e Capital do Sol, entende-se por afastadas as premissas definidas nos subitens 9.2.3.1 e 9.2.3.2 do Acórdão 1435/2017-TCU-Plenário. Comprovadas, portanto, as apresentações dessas bandas e demonstrado o nexo causal entre os recursos transferidos e as despesas atinentes a esses artistas, conclui-se que devem ser afastados os respectivos débitos, que totalizam R$ 230.000,00.
27. Por outro lado, quanto às bandas Forró de Aço e Afinassamba, não se verificou, em consulta à internet e aos sistemas CPF e CNPJ da Receita Federal, qualquer informação capaz de demonstrar que os signatários dos respectivos documentos de exclusividade (peça 1, p. 85 e 89) , dos contratos de prestação de serviço (peça 1, p. 86-87 e 90-91) e dos recibos (peça 1, p. 88 e 92) são, de fato, os representantes legais das bandas que indicam. Ausente, portanto, o nexo causal entre os recursos transferidos e as despesas relativas às contratações dessas bandas, devem ser mantidos os débitos a elas correspondentes, no montante total de R$ 85.000,00, de responsabilidade solidária da empresa convenente Projemaxi, Eventos e Desenvolvimento e de seus presidente e diretores Ericleison Cardoso Silva, Jandira Pedrosa Leal e Antônio José Marques da Silva, respectivamente, todos signatários do termo do convênio em questão.
28. Outrossim, deveriam ser responsabilizados solidariamente pelo débito supramencionado a empresa contratada Jardim do Éden Entretenimento, que recebeu a totalidade dos recursos do convênio (peça 1, p. 108-110) , e Marcelo Aragão Gurgel e Suruagy Albuquerque Taveira, que receberam da citada empresa as importâncias correspondentes às apresentações das bandas Forró de Aço e Afinassamba, respectivamente (peça 1, p. 88 e 92) , sem a devida comprovação de que, com efeito, eram os representantes legais desses artistas. Todavia, com exceção da empresa Jardim do Éden Entretenimento, os demais responsáveis nunca foram chamados aos autos. Tendo em vista o avançado estágio de análise em que se encontra a presente TCE, e considerando, ainda, os princípios da racionalidade administrativa e da economia processual, o Ministério Público deixa de propor as respectivas citações.
29. Em relação à empresa Jardim do Éden Entretenimento, cumpre esclarecer que, em relação ao convênio 165/2010, ela foi citada por meio do ofício à peça 48. No entanto, o motivo da citação diz respeito à ausência de comprovação da execução física do objeto desse ajuste e não da ausência de demonstração da regular aplicação financeira dos recursos nas despesas relativas às apresentações das bandas Forró de Aço e Afinassamba. Por esse motivo, não pode ser aproveitada essa citação para fins de condenação da empresa pelo débito indicado no parágrafo 27 supra.
                                                 ***
30. Por fim, conforme já se pronunciou este representante do Parquet no parecer à peça 38, resta, ainda, a irregularidade concernente à contratação da empresa Jardim do Éden Entretenimento por inexigibilidade de licitação, visto que as cartas de exclusividade firmadas entre ela e os representantes das bandas somente para os dias e local do evento, no âmbito dos dois convênios, não são capazes de caracterizar a inviabilidade de competição, em afronta ao disposto no artigo 25, inciso III, da Lei 8.666/1993, que se refere expressamente à contratação de profissional de setor artístico diretamente com o próprio artista ou por meio de seu empresário exclusivo, que é aquele que gerencia o artista ou banda de forma permanente.
31. Tal fato, inclusive, tem sido considerado pela jurisprudência majoritária e contemporânea do Tribunal justificativa para o julgamento pela irregularidade das contas do gestor, com aplicação da multa prevista no artigo 58, inciso II, da Lei 8.443/1992, mesmo após os Acórdãos 1.435/2017 e 2.649/2017, ambos do Plenário.
32. Em face disso, propõe-se, além da aplicação da multa do artigo 57 da Lei 8.443/1992, a aplicação da multa do artigo 58, inciso II, da Lei 8.443/1992 a Ericleison Cardoso Silva, Jandira Pedrosa Leal e Antonio José Marques da Silva.
33. Cumpre esclarecer que não é necessária realizar a audiência para aplicação da multa do artigo 58, inciso II, da Lei 8.443/1992, uma vez que constou dos primeiros ofícios de citação a eles enviados (peças 9 a 11) a irregularidade motivadora da referida sanção.
***
34. Ante o exposto, este representante do Ministério Público de Contas da União manifesta-se no sentido de fazer as seguintes alterações na proposta de encaminhamento constante do item 14 da instrução à peça 35:
	a) alterar os débitos mencionados na tabela do subitem 14.1 da instrução, para o seguinte valor:
	VALOR ORIGINAL (R$) 
	DATA DA OCORRÊNCIA
	NÚMERO DA ORDEM BANCÁRIA

	85.000,00
	30/6/2010
	2010OB800931

	b) acrescentar a proposta de aplicação da multa prevista no artigo 58, inciso II, da Lei 8.443/1992 a Ericleison Cardoso Silva, Jandira Pedrosa Leal e Antonio José Marques da Silva, em razão da irregularidade mencionada no parágrafo 30 deste parecer."
É o Relatório.

não há.

Procurador Rodrigo Medeiros de Lima.

TOMADA DE CONTAS ESPECIAL. MINISTÉRIO DO TURISMO. CONVÊNIOS. TOTAL IMPUGNAÇÃO DOS DISPÊNDIOS. CITAÇÃO. APRESENTAÇÃO DE ALEGAÇÕES DE DEFESA POR APENAS UM RESPONSÁVEL. REVELIA DOS DEMAIS RESPONSÁVEIS. SUPOSTA EXECUÇÃO FÍSICA DOS AJUSTES. IRREGULARIDADE NA EXECUÇÃO FINANCEIRA. AUSÊNCIA DO NECESSÁRIO NEXO CAUSAL ENTRE OS RECURSOS FEDERAIS REPASSADOS E OS SUPOSTOS PAGAMENTOS. NÃO COMPROVAÇÃO DA BOA E REGULAR APLICAÇÃO DOS RECURSOS FEDERAIS TRANSFERIDOS. CONTAS IRREGULARES. DÉBITO. MULTA. CIÊNCIA.

TOMADA DE CONTAS ESPECIAL (TCE)

Secretaria do TCU no Estado de Pernambuco (Sec-PE).

Trata-se de tomada de contas especial instaurada pelo Ministério do Turismo (MTur) em desfavor de Ericleison Cardoso Silva, Jandira Pedrosa Leal e Antônio José Marques da Silva, como presidente e diretores, respectivamente, da  Projemaxi - Projetos, Eventos e Desenvolvimento (Projemaxi: fundação privada sem fins lucrativos) , diante da total impugnação dos dispêndios inerentes ao Convênio 115/2010 destinado à realização do "Festival Cultural Sairé - PE" a partir do aporte de recursos federais sob o valor de R$ 300.000,00, tendo a vigência do ajuste sido estipulada para o período de 10/4 a 19/8/2010, além das irregularidades nos dispêndios atinentes ao Convênio 165/2010 destinado à execução do "Festival Cultural Jucati - PE" por meio do aporte de recursos federais sob o valor de R$ 300.000,00, tendo a vigência desse ajuste sido fixada para o período de 17/4 a 26/8/2010. 
Na fase interna desta TCE perante o MTur, teria sido suscitada a parcial aprovação da execução física, com a reprovação, todavia, da execução financeira dos ajustes em face das seguintes irregularidades: (i) inexistência de cotação de preços ou justificativa para a inexigibilidade de licitação, além da assinatura do contrato com a empresa produtora de shows fora da vigência do convênio, tendo a nota fiscal sido apresentada sem o atesto do recebimento dos serviços e sem as fotos ou o material de divulgação pós-evento, com identificação a especifica de duas atrações em relação ao 1º convênio; e (ii) falhas nos contratos de exclusividade, além da assinatura do contrato com a empresa produtora de shows fora da vigência do convênio, tendo a nota fiscal sido apresentada sem o atesto do recebimento dos serviços e sem as fotos ou o material de divulgação pós-evento, com identificação a especifica de duas atrações em relação ao 2º convênio.  
No âmbito do TCU, a Sec-PE promoveu inicialmente a citação dos responsáveis pela não comprovação da boa e regular aplicação dos recursos federais, no âmbito dos dois convênios, sem o estabelecimento do necessário nexo causal entre os dispêndios supostamente efetuados e os recursos federais recebidos, na execução financeira dos objetos pactuados, em face das seguintes falhas: (i) indevida contratação da Jardim do Éden Entretenimento por inexigibilidade de licitação; (ii) não apresentação das notas fiscais emitidas em nome das bandas ou dos recibos assinados pelos seus representantes legais ou empresários exclusivos, sem a pertinente documentação registrada em cartório; (iii) não apresentação dos comprovantes de pagamentos às bandas musicais por meio de transferências bancárias.
Diante, contudo, da proposta inicial da unidade técnica no sentido de julgar irregulares as contas para promover a integral imputação do débito e a aplicação da subsequente multa legal aos responsáveis, o MPTCU apresentou a sua divergente proposta no sentido de considerar atendido o Convênio 115/2010, ante a execução física do ajuste a apresentação da documentação financeira, sem prejuízo de propor a realização de nova citação em face das falhas no Convênio 165/2010, já que, inobstante a suposta demonstração da execução financeira, a evidenciação sobre a execução física do ajuste teria ficado pendente, pois, além de não ter ocorrido a vistoria in loco, o evento não teria restado confirmado pela apresentação de fotografias, vídeos, jornais e DVD, entre outros meios, além de não ter sido apresentada a declaração da autoridade local com o atesto sobre a realização do festival (Peça 38) . 
Determinei, então, a nova citação solidária dos responsáveis, aí incluída a Jardim do Éden Entretenimento, como contratada como intermediária, para se manifestarem sobre a não comprovação da execução físico-financeira do Convênio 165/2010 ou recolherem o débito apurado sob o integral valor recebido de R$ 300.000,00.
A despeito, contudo, de terem sido regularmente promovidas as citações, apenas o Sr. Carlos Marques Ferreira Júnior, como representante da Jardim do Éden Entretenimento, apresentou as alegações de defesa, com as eventuais imagens dos dois eventos, além de argumentar, em resumo, que não teria o conhecimento do convênio e não teria qualquer responsabilidade sobre a falha na prestação de contas, ao passo que os demais responsáveis deixaram transcorrer in albis o prazo para a apresentação das suas defesas, passando à condição de revéis, nos termos do art. 12, § 3º, da Lei nº  8.443, de 1992.
De todo modo, após a análise final do feito, ao vislumbrar que as supostas imagens dos shows, em conjunto com as fotos das bandas e com a matéria jornalística à época veiculada, tenderiam a comprovar a execução física do evento, a unidade técnica propôs a regularidade com ressalva para as contas dos responsáveis.
O MPTCU, no entanto, discordou da unidade técnica e propôs a irregularidade das contas, com a imputação do débito sob o valor de R$ 85.000,00 ante a irregularidade no pagamento de três bandas, além da aplicação da multa prevista no art. 57 da Lei nº 8.443, de 1992, já que, inobstante a suposta demonstração sobre a execução física do ajuste, não subsistiria a necessária comprovação sobre a fidedignidade dos contratos de exclusividade e da prestação dos serviços, com os subjacentes recibos, em face dos representantes de algumas bandas (Forró de Aço e Afinassamba) no âmbito do Convênio 165/2010, diante da documentação financeira apresentada em conjunto com as pesquisas na internet, não subsistindo o necessário nexo causal entre os documentos apresentados e os supostos dispêndios incorridos no ajuste.
O Parquet especial propôs, também, a aplicação da multa prevista no art. 58, II, da Lei nº 8.443, de 1992, em desfavor de Ericleison Cardoso Silva, Jandira Pedrosa Leal e Antônio José Marques da Silva diante da indevida contratação da Jardim do Éden Entretenimento, por inexigibilidade de licitação, pois as cartas de exclusividade não teriam evidenciado a inviabilidade de competição. 
Incorporo o parecer do MPTCU a estas razões de decidir, sem prejuízo de deixar de pugnar pela aplicação da referida multa prevista no art. 58, II, da Lei nº 8.443, de 1992, pois, no presente caso concreto, a falha pela indevida inexigibilidade de licitação não se configuraria como irregularidade autônoma em relação à multa prevista no art. 57 dessa lei.
Bem se vê que, apesar de o "Festival Cultural Sairé - PE" estar previsto para os dias 10 e 11/4/2010, o seu plano de trabalho foi aprovado por meio de pareceres (técnico e jurídico) emitidos em 9/4/2010, tendo o referido ajuste contado estranhamente com a necessária celebração do convênio nesse mesmo dia e com a subsequente publicação do extrato no Diário Oficial da União em 6/5/2010 (Peça 2) , ao passo que o "Festival Cultural Jucati - PE" teria ocorrido nos dias 17 e 18/4/2010, com os pareceres técnico e jurídico emitidos em 16/4/2010, para a assinatura do convênio nesta mesma data e a publicação no Diário Oficial da União em 14/5/2010 (Peça 2) . 
Toda essa estranha intempestividade também ocorreu no repasse dos recursos federais, já que as respectivas ordens bancárias de transferência teriam sido emitidas somente em 30/6/2010 e em 2/7/2010, quando ambos os festivais já teriam sido realizados, evidenciando a estranha destinação indenizatória dos recursos federais para os eventos turístico-culturais já consumados (Peças 1 e 2) .
Por esse prisma, ao analisar as prestações de contas (Peças 1 e 2) , o MTur não acolheu as justificativas apresentadas pela Sra. Jandira Pedrosa Leal e manteve a total impugnação dos recursos repassados, tendo o MPTCU pugnado, contudo, pela parcial manutenção do débito ante a suposta comprovação do pagamento em favor de três bandas contratadas, entre as doze previstas nos dois ajustes, em discordância com o parecer da unidade técnica no sentido da regularidade, com ressalva, para as presentes contas dos responsáveis. 	
14.	Incorporo o parecer do MPTCU a estas razões de decidir.
15.	O TCU deve, sim, imputar o referido débito, com a aplicação da subsequente multa legal, em desfavor dos responsáveis, até porque, em plena consonância com os semelhantes casos já julgados pelo Tribunal, não foi promovida a indispensável comprovação sobre o necessário nexo causal entre os recursos federais aportados e os supostos dispêndios incorridos nos ajustes, diante, especialmente, da ausência da necessária prova sobre o efetivo pagamento dos cachês em favor das referidas bandas,
16.	Ao tratar, aliás, dos contratos de exclusividade, quando respondeu à consulta sobre a respectiva exigência, o Plenário do TCU prolatou o Acórdão 1.435/2017 pela seguinte linha:
	" (...) 9.2. responder ao consulente que:
	9.2.1. a apresentação apenas de autorização/atesto/carta de exclusividade que confere exclusividade ao empresário do artista somente para o (s) dia (s) correspondente (s) à apresentação deste, sendo ainda restrita à localidade do evento, não atende aos pressupostos do art. 25, inciso III, da Lei 8.666/1993, representando impropriedade na execução do convênio;
	9.2.2. do mesmo modo, contrariam o sobredito dispositivo legal as situações de contrato de exclusividade - entre o artista/banda e o empresário - apresentado sem registro em cartório, bem como de não apresentação, pelo convenente, do próprio contrato de exclusividade;
	9.2.3. tais situações, no entanto, podem não ensejar, por si sós, o julgamento pela irregularidade das contas tampouco a condenação em débito do (s) responsável (is) , a partir das circunstâncias inerentes a cada caso concreto, uma vez que a existência de dano aos cofres públicos, a ser comprovada mediante instauração da devida tomada de contas especial, tende a se evidenciar em cada caso, entre outras questões, quando:
	9.2.3.1. houver indícios de inexecução do evento objeto do convênio; ou
	9.2.3.2. não for possível comprovar o nexo de causalidade, ou seja, que os pagamentos tenham sido recebidos pelo artista ou por seu representante devidamente habilitado, seja detentor de contrato de exclusividade, portador de instrumento de procuração ou carta de exclusividade, devidamente registrados em cartório" (grifou-se) .
17.	Não por acaso, a jurisprudência do TCU tem se firmado, ainda, no sentido da pessoal responsabilidade do gestor pela comprovação da boa e regular aplicação dos recursos federais recebidos mediante convênio ou instrumentos congêneres, submetendo todo aquele que administra os recursos públicos ao dever de demonstrar o correto emprego dos valores federais, nos termos do art. 70, parágrafo único, da Constituição de 1988 e do art. 93 do Decreto-Lei nº 200, de 1967 (v.g.: Acórdão 1194/2009-TCU-Primeira Câmara, Acórdãos 27/2004, 6.235/2013 e 3.223/2017, da 2ª Câmara, e Acórdãos 11/1997 e 997/2015, do Plenário) .
18.	Por esse ângulo, como a ausência dos documentos comprobatórios sobre o efetivo recebimento dos cachês pelas aludidas bandas impediu o necessário estabelecimento do referido nexo causal, resultando na ausência de efetiva demonstração da boa e regular aplicação dos recursos federais transferidos, restou configurada a ofensa não só às regras legais, mas também aos princípios basilares da administração pública, já que, ao final e ao cabo, o gestor deixou de prestar satisfação à sociedade sobre o efetivo emprego dos recursos públicos postos à sua disposição, dando ensejo, assim, à presunção legal de dano ao erário para a subsequente condenação do responsável em débito e em multa.
19.	Não se vislumbra, enfim, a prescrição da pretensão punitiva do TCU no presente caso concreto, nos termos do Acórdão 1441/2016-TCU-Plenário, diante da ausência do transcurso de mais de dez anos entre a ordem para a citação no âmbito do TCU, em 23/6/2016 (Peça 8) , e a data fatal para a efetiva prestação de contas final dos ajustes, em 18/9/2010 e em 26/9/2010, respectivamente (Peça 1, fl. 56 e 200) .
20.	Eis que, por meio do referido Acórdão 1.441/2016 proferido pelo Plenário na Sessão Extraordinária de 8/6/2016, o TCU firmou o seu entendimento no sentido de que a prescrição da pretensão punitiva deve seguir a regra geral do prazo decenal, contado a partir do fato, em linha com o art. 205 do Código Civil brasileiro, interrompendo-se a contagem do aludido prazo com a ordem de citação, nos termos do art. 240, caput, da Lei nº 13.105 (Código Processual Civil) , de 2015.
21.	Sem prejuízo, entretanto, do respeito a esse entendimento do Tribunal, reitero a minha ressalva já registrada em vários outros julgados do TCU no sentido de que, na ausência de lei específica, o TCU não deveria aplicar qualquer prazo prescricional sobre a referida pretensão punitiva ou, então, na pior das hipóteses, o Tribunal deveria aplicar a regra prescricional fixada pela Lei nº  9.873, de 1999, não só porque ela trata diretamente de prescrição no âmbito do direito administrativo sancionador, mas também porque, entre outras medidas, a aludida lei manda aplicar o prazo prescricional penal, quando a infração administrativa também configure crime, além de determinar expressamente que, no caso de ilícito continuado ou permanente, a contagem do prazo se inicie no dia da cessação do aludido ilícito.
22.	A despeito de registrar, pois, essa minha posição pessoal, pugno pela aplicação da multa legal aos responsáveis, submetendo-me, então, ao entendimento fixado pelo aludido Acórdão 1441/2016-TCU-Plenário; sem prejuízo de pugnar pela manutenção da Jardim do Éden Entretenimento como responsável solidária sobre o débito nestes autos, pois a citação dessa empresa apontou expressamente a irregularidade na execução física e, também, na execução financeira do aludido ajuste, já que, explicitamente, indicou a ofensa ao art. 63 da Lei nº 4.320, de 1964 (Peça 48) .
23.	O TCU deve julgar irregulares, portanto, as contas de Ericleison Cardoso Silva, Jandira Pedrosa Leal e Antônio José Marques da Silva, além da Projemaxi - Projetos, Eventos e Desenvolvimento, para condená-los ao pagamento do débito apurado nos autos e lhes aplicar a multa prevista no art. 57 da Lei nº 8.443, de 1992.
Ante o exposto, pugno pela prolação do Acórdão ora submetido a este Colegiado.
TCU, Sala das Sessões, em 24 de setembro de 2019.
Ministro-Substituto ANDRÉ LUÍS DE CARVALHO 
Relator